臺灣高等法院民事判決
110年度重上更一字第54號
上  訴  人  龍台營造股份有限公司

法定代理人  許金龍
訴訟代理人  徐文宗律師
被 上訴 人  台灣電力股份有限公司輸變電工程處北區施工處

法定代理人  廖俊峯
訴訟代理人  陳玫瑰律師
            陳君漢律師
            李昱葳律師
            殷耀晨律師
上列當事人間請求返還預付保證金事件，上訴人對於中華民國10
8年6月28日臺灣桃園地方法院108年度建更一字第1號第一審判決
提起上訴，經最高法院第一次發回更審，上訴人並為訴之追加
，本院於110年5月4日言詞辯論終結，判決如下：
    主      文
上訴、追加之訴及假執行之聲請均駁回。
第二審（含追加之訴）及發回前第三審訴訟費用由上訴人負擔。
    事實及理由
按「訴之變更或追加，非經他造同意，不得為之。但第二百五
  十五條第一項第二款至第六款情形，不在此限」、「訴狀送達
  後，原告不得將原訴變更或追加他訴。但有下列各款情形之一
  者，不在此……二、請求之基礎事實同一者」，民事訴訟法第44
  6條第1項但書、第255條第1項但書第2款分別定有明文。上訴
  人於原審依民法第226條第1項之規定為本件之請求，於更審前
  本院追加依民法第179條之規定為請求；於本院追加依民法第7
  67條之規定為請求（本院108年度重上字第827號卷第73頁
　、本院卷第25頁），核其請求之基礎事實同一，依上開規定，
  應准上訴人為訴之追加。
上訴人起訴主張：被上訴人於民國93年9月16日將「桃園─鳳鳴
  及青溪─桃園161KV線地下電纜管路工程（第二、三工區）
　」（下稱系爭工程）發包與伊施作，並於94年5月11日預付伊
  部分工程款，伊則於96年7月12日交付寶華商業銀行股份有限
  公司中港分行、面額新臺幣（下同）11,873,000元、編號BA00
  00000之定期存款單（下稱系爭定存單）與被上訴人，作為返
  還該款之保證。嗣被上訴人於96年10月16日通知伊終止上開承
  攬關係（下稱系爭承攬契約），因兩造就系爭工程款尚有爭議
  ，乃於106年1月3日在本院104年度建上字第114號給付工程款
  事件（下稱前案）審理中成立調解（下稱系爭調解），約定被
  上訴人扣除預付款後尚應給付伊3,850萬元。伊既毋庸返還預
  付款，被上訴人依系爭工程附件之工程採購投標須知第23條預
  付款還款保證第5項約定（下稱預付款還款約定），應返還伊
  系爭定存單，惟其業於97年7月15日將之兌領已給付不能
　，伊得請求其賠償等情。爰依民法第226條第1項之規定，求為
  命被上訴人給付11,873,000元及加計法定遲延利息之判決，並
  於更審前本院追加依民法第179條之規定為請求；於本院追加
  依民法第767條之規定為請求。
  被上訴人則以：依系爭調解筆錄第5點記載，兩造均同意除該
  筆錄所載之權利義務關係外，因系爭工程所生之其餘任何債權
  、債務關係均不存在，如有亦均拋棄。上訴人縱有其他債權亦
  已拋棄，自不得向伊為本件請求等語，資為抗辯。
原審駁回上訴人之請求，上訴人提起上訴，並為訴之追加，聲
  明：
  ㈠原判決廢棄。
  ㈡被上訴人應給付上訴人11,873,000元，及自起訴狀繕本送達
    翌日起至清償日止，按年息5％計算之利息。
  ㈢願供擔保，請准宣告假執行。
  被上訴人答辯聲明：
  ㈠上訴、追加之訴及假執行之聲請均駁回。
  ㈡如受不利判決，願供擔保請准宣告免為假執行。
上訴人主張前揭事實，提出行政院公共工程委員會函、原審98
  年度重訴字第382號民事判決、系爭調解筆錄、被上訴人保管
  品保管單、被上訴人106年8月23日、8月28日、9月21日函、系
  爭承攬契約節本暨附件投標須知節本等件為證（原審建字號卷
  第9-41頁）。兩造不爭執事項：
　㈠兩造於93年9月16日簽訂系爭承攬契約，由上訴人承攬施作被
    上訴人發包之系爭工程。
  ㈡上訴人於94年5月11日向被上訴人支領預付款77,142,857元（
    未稅）。
  ㈢上訴人於96年7月12日交付系爭定存單予被上訴人，作為上訴
    人返還工程預付款之保證金。
  ㈣被上訴人於97年7月15日兌領系爭定存單，取得11,873,000元
    。
  ㈤上訴人於前案起訴請求被上訴人給付系爭工程之第12期工程
    款本息，業於106年1月13日在本院調解成立（即前案調解）
　　，調解條款記載「一、兩造就本件『桃園－鳳鳴及青溪－桃園1
    61KV線地下電纜管路工程（第二、三工區）』調解前尚存之
    爭議款項如下：㈠第12期工程款及其法定遲延利息。㈡第1到1
    2期工程款物價指數調整款項。㈢其他施工項目變更設計款項
    。㈣工程尾款，含第1到12期工程總保留款。二、針對上開爭
    議款項，被上訴人（龍台公司）自民國105年2月19日調解期
    日開始後，便積極爭取；上訴人（台電北工處）則對各爭議
    款項均有爭執。經雙方近1年來7次調解及程序外私下協調、
    對帳等努力後，雙方終於達成如下共識。三、上訴人（台電
    北工處）願給付被上訴人（龍台公司）參仟捌佰伍拾萬元。
    四、上開款項給付方式為……五、被上訴人（龍台公司）其餘
    請求拋棄。兩造自本件調解成立之日起，就『
　　桃園－鳳鳴及青溪－桃園161KV線地下電纜管路工程（第二
　　、三工區）』，除本調解筆錄記載之權利義務關係外，已不
    存在其餘任何債權、債務關係，若有均拋棄」等語。
上訴人依民法第226條第1項之規定，請求被上訴人給付系爭定
  存單之11,873,000元一節，為被上訴人所否認。
　㈠按「因可歸責於債務人之事由，致給付不能者，債權人得請
    求賠償損害」，民法第226條第1項定有明文。上訴人主張被
    上訴人應返還系爭定存單予上訴人，惟被上訴人於97年7月1
    5日將之兌領已給付不能，上訴人自得請求被上訴人賠償云
    云，被上訴人雖不爭執其於97年7月15日兌領系爭定存單，
    取得11,873,000元。然按「調解經當事人合意而成立，調解
    成立者，與訴訟上和解有同一之效力」，民事訴訟法第416 
    條第1項定有明文。又「和解有使當事人所拋棄之權利消滅
    及使當事人取得和解契約所訂明權利之效力」，民法第737 
    條亦有明文。換言之，和解成立以後，其發生之法律上效力
　　，在消極方面，使當事人所拋棄之權利消滅，在積極方面，
    則使當事人取得和解契約所訂明之權利。
　㈡兩造間就系爭工程所生爭議，經前案第一審判決後，被上訴
    人提起上訴，兩造於106年1月13日調解成立，有系爭調解筆
    錄在卷可稽（原審建字卷第22-24頁），並經本院調閱98年
    度重訴字第382號卷、本院104年度建上字第114號、106年度
    建上移調字第2號卷審閱屬實。而系爭調解筆錄除於第1點列
    載系爭工程尚存第12期工程款及其他爭議之外，尚於第5點
    記載，兩造自本件調解成立之日起，就系爭工程「除調解筆
    錄記載之權利義務關係外，已不存在其餘任何債權、債務關
    係，若有均拋棄」等語（原審建字卷第23頁）。顯然兩造已
    就系爭工程所生債權、債務所有爭議，不限性質、範圍，均
    於是次調解中一併解決。
　㈢而系爭承攬契約第24條契約終止、解除第3項約定：「……終止
    全部契約時，乙方（上訴人，下同）如有逾期違約或各項違
    約情形，甲方（被上訴人，下同）將自工程保留款及尚未支
    付之工程估驗款扣抵逾期違約金及各項違約金，如有不足者
    並通知乙方繳納或自履約保證金及差額保證金扣抵；扣抵後
    之履約保證金及差額保證金依本契約第二十六條規定辦理。
    賸餘之工程保留款及尚未支付之工程估驗款俟結算後發還乙
    方，甲方並得請求損害賠償。乙方並應返還甲方尚未扣回之
    預付款及其自支領預付款日起至返還日止以年息百分之五計
    算之利息……」等語。第26條保證金不予發還第1項約定：「
    乙方所繳納之履約保證金、差額保證金、保固保證金及其孳
    息得部分或全部不予發還之情形……六、未依契約規定期限或
    甲方同意之延長期限履行契約之一部或全部，其逾期違約金
    之金額，自待付契約價金扣抵仍有不足者，與該不足金額相
    等之保證金」等語（原審建字卷第35、37頁）。系爭工程之
    工程採購投標須知第23條預付款還款保證第23點約定：「㈤
    預付款還款保證依預付款還款（扣回）金額遞減，並俟預付
    款全部還款後發還」等語（原審建字卷第40頁）。
　㈣依上開約定，顯然系爭工程如有履約逾期且無法以未付工程
    款扣抵逾期罰款時，應以履約保證金、差額保證金等予以扣
    抵；至於預付款保證金則僅針對承包商支領之預付款為保證
　　，不及於違約罰款，並應於預付款全部還款時發還。而系爭
    工程之工程款於前案調解時已結算完畢，並經兩造同意被上
    訴人尚應給付上訴人3,850萬元，業如前述，堪認預付款均
    已扣回，揆諸前揭說明，被上訴人原應返還預付款還款保證
    之系爭定存單。惟上訴人交付之系爭定存單係預付款之保證
    金，被上訴人已於97年7月15日將之兌領，該存單或款項應
    依工程款結算結果辦理返還或扣抵，則系爭定存單或扣抵後
    餘款之返還，既屬兩造因系爭工程所生之債權債務關係，而
    有關返還系爭定存單之權利義務關係，已經上訴人於系爭調
    解中拋棄，不得再為請求，此觀系爭調解筆錄載「五、被上
    訴人（龍台公司）其餘請求拋棄。兩造自本件調解成立之日
    起，就『桃園－鳳鳴及青溪－桃園161KV線地下電纜管路工程（
    第二、三工區）』，除本調解筆錄記載之權利義務關係外，
    已不存在其餘任何債權、債務關係，若有均拋棄」自明
　　。
　㈤上訴人依民法第226條第1項之規定，請求被上訴人給付系爭
    定存單面額之11,873,000元，於法無據，不應准許。
上訴人於本院追加依民法第179條、第767條之規定為本件之請
  求，同屬無據。
　㈠按「無法律上之原因而受利益，致他人受損害者，應返還其
    利益。雖有法律上之原因，而其後已不存在者，亦同」，民
    法第179條固定有明文。上訴人交付之系爭定存單係預付款
    之保證金，被上訴人已於97年7月15日將之兌領，被上訴人
    縱受有不當得利，而應依工程款結算結果辦理返還或扣抵款
    項，惟該款項之返還既屬兩造因系爭工程所生之債權債務關
    係，有關返還系爭定存單或款項之權利義務關係，已經上訴
    人於系爭調解中拋棄，不得再為請求，有系爭調解筆錄載「
　　五、被上訴人（龍台公司）其餘請求拋棄。兩造自本件調解
    成立之日起，就『桃園－鳳鳴及青溪－桃園161KV線地下電纜管
    路工程（第二、三工區）』，除本調解筆錄記載之權利義務
    關係外，已不存在其餘任何債權、債務關係，若有均拋棄」
    ，上訴人已不得依民法第179條之規定請求被上訴人返還前
    述11,873,000元，理由均同前所述。上訴人依民法第179條
    之規定，請求被上訴人給付11,873,000元，於法無據，不應
    准許。
　㈡關於民法第767條部分：
　　⒈按「所有人對於無權占有或侵奪其所有物者，得請求返還
      之。對於妨害其所有權者，得請求除去之。有妨害其所有
      權之虞者，得請求防止之。前項規定，於所有權以外之物
      權，準用之」，固為民法第767條所明定。上訴人主張「
　　　系爭定期存單之所有權人係上訴人……被上訴人應為受託保
      管之保管人，而本件在調解成立，工程款結算後，該定期
      存單因已無被沒收之情事，上訴人始有返還請求權存在，
      換言之，此時上訴人即可依所有權之地位請求返還，而自
      此之後被上訴人對上開保管物即屬無權占有，而查上訴人
      既係上開定存單之所有權人，自可依民法第767條之規定
      ，上訴人自得本於所有權人之地位，請求返還該存單……」
      云云（本院卷第24-25頁）。惟兩造不爭執：「㈢上訴人於
      96年7月12日交付系爭定存單予被上訴人，作為上訴人返
      還工程預付款之保證金。㈣被上訴人於97年7月15日兌領系
      爭定存單，取得11,873,000元」，系爭定存單已由被上訴
      人於97年7月15日兌領系爭定存單，取得11,873,000元之
      款項，顯然系爭定存單已因被上訴人持以兌領而不復存在
      ，上訴人無從依所有權人之地位，請求被上訴人返還系爭
      定存單。
    ⒉觀上訴人於起訴狀亦載：「如果系爭定期存款單已為被告
      （指被上訴人，下同）兌領者，則被告就返還系爭定期存
      款單予原告（指上訴人，下同）乙事，顯然已屬給付不能
　　　」（原審建字卷第6頁）。而系爭定金存單確已為被上訴
      人所兌領，依上訴人上開陳述，被上訴人返還系爭定存單
      已屬給付不能，既屬給付不能，上訴人自不得本於所有權
      人之地位，依民法第767條之規定，請求被上訴人返還系
      爭定存單。雖被上訴人於97年7月15日兌領系爭定存單，
      取得11,873,000元之現金款項，然現金持有人即所有權人
      ，該款項之所有權歸屬仍為被上訴人，上訴人仍不得依民
      法第767條之規定，請求被上訴人返還11,873,000元。
　　⒊上訴人對系爭定存單之權利，因系爭定存單已由被上訴人
      兌領而不復存在，上訴人請求被上訴人返還系爭定存單屬
      給付不能，有如前述，顯然上訴人僅得依民法第226條第1
      項「因可歸責於債務人之事由，致給付不能者，債權人得
      請求賠償損害」之規定，請求被上訴人賠償損害。系爭定
      存單或扣抵後餘款之返還，屬兩造因系爭工程所生之債權
      債務關係，而有關返還系爭定存單之權利義務關係，已經
      上訴人於系爭調解中拋棄，不得再為請求，顯然上訴人依
      民法第226條第1項之規定，請求被上訴人給付11,873,000
      元，於法無據，不應准許，均同前所述。是上訴人行使物
      上請求權，因系爭定存單已經被上訴人兌領而不復存在，
      結果仍應依民法第226條第1項之規定處理，而上訴人已不
      得依民法第226條第1項之規定，為本件之請求，已如前述
　　　，其以「非給付不能」之預設前提，依民法第767條之規
      定為本件之請求，仍屬無據。
　　⒋以上，上訴人依民法第767條之規定，請求被上訴人返還11
      ,873,000元，於法無據，不應准許。
綜上所述，上訴人依民法第226條第1項之規定，請求被上訴人
  給付上訴人11,873,000元，及自起訴狀繕本送達翌日起至清償
  日止，按年息5％計算之利息，為無理由，應予駁回；上訴人之
  訴既經駁回，其假執行之聲請，亦失所依據，應併予駁回。原
  審為上訴人敗訴之判決，並駁回其假執行之聲請，核無不合。
  上訴意旨指摘原判決不當，求予廢棄改判，為無理由，應予駁
  回。上訴人於本院追加依民法第179條、第767條之規定，請求
  被上訴人給付上訴人11,873,000元，及自起訴狀繕本送達翌日
  起至清償日止，按年息5％計算之利息，為無理由，應予駁回；
  上訴人追加之訴既經駁回，其假執行之聲請，亦失所依據，應
  併予駁回。
本件因事證已臻明確，兩造其餘攻擊、防禦方法及所為立證，
  經審酌後認與判決之結果不生若何影響，無庸再逐一予以論列
  ，合併敘明。
據上論結，本件上訴、追加之訴為無理由，依民事訴訟法第449
條第1項、第78條判決如主文。
中　　華　　民　　國　　110 　年　　5 　　月　　18　　日
                  民事第八庭    
                        審判長法  官  陳邦豪
                              法  官  古振暉
                              法  官  湯美玉
正本係照原本作成。
如不服本判決，應於收受送達後20日內向本院提出上訴書狀，其
未表明上訴理由者，應於提出上訴後20日內向本院補提理由書狀
（均須按他造當事人之人數附繕本）上訴時應提出委任律師或具
有律師資格之人之委任狀；委任有律師資格者，另應附具律師資
格證書及釋明委任人與受任人有民事訴訟法第466條之1第1項但
書或第2項所定關係之釋明文書影本。
中　　華　　民　　國　　110 　年　　5 　　月　　18　　日
　　　　　　　　　　　　　    書記官  陳美宜